【裁判字號】    89,簡上,149
【裁判日期】    901017
【裁判案由】    返還不當得利
【裁判全文】
臺灣士林地方法院民事判決  八十九年度簡上字第一四九號
    上  訴  人  格維國際有限公司
    法定代理人  乙○○
    訴訟代理人  甲○○
    被上訴人    戊○
    被上訴人    丙○○
    被上訴人    庚○○
    被上訴人    辛○○○
    被上訴人    癸○○○
    被上訴人    丁○○
    訴訟代理人  壬○○
    被上訴人    己○○
右當事人間請求返還不當得利事件，上訴人對於中華民國八十九年四月二十九日本院
士林簡易庭八十八年度士簡字第一七０八號第一審判決提起上訴，本院判決如左：
    主  文
原判決廢棄。
被上訴人戊○、辛○○○應給付上訴人各新台幣貳拾壹萬壹仟柒佰陸拾伍元，及被上
訴人戊○自八十八年十二月十五日、被上訴人辛○○○自八十八年十二月十七日起，
均至清償日止，按週年利率百分之五計算之利息。
被上訴人丙○○、庚○○及癸○○○應給付上訴人各新台幣陸萬玖仟佰零玖元，及
被上訴人丙○○自八十八年十二月十五日、被上訴人庚○○自八十八年十二月十五日
、被上訴人癸○○○自八十八年十二月十五日起，均至清償日止，按週年利率百分之
五計算之利息。
被上訴人己○○、丁○○應給付上訴人各新台幣壹拾萬伍仟捌佰捌拾貳元，及被上訴
人己○○自八十九年四月六日起、被上訴人丁○○自八十八年十二月十五日起，均至
清償日止，按週年利率百分之五計算之利息。
第一、二審訴訟費用由被上訴人負擔。
    事實及理由
一、上訴人主張：上訴人為訴外人劉仁龍之債權人，訴外人劉仁龍向被上訴人等之被
    繼承人黃陳蟾買受其所有坐落桃園縣龜山鄉○○○○段一一０地號權利範圍全部
    面積八百二十四平方公尺（以下簡稱系爭土地）之土地，但未及過戶，被繼承人
    黃陳蟾即已過世，嗣被上訴人等人與訴外人劉仁龍乃就該買賣契約，於民國八十
    六年一月二十二日，在桃園縣龜山鄉調解委員會調解成立（八十六年調字第十七
    號），由被上訴人將系爭土地辦理繼承登記後，以買賣方式移轉與訴外人劉仁龍
    ，並經台灣桃園地方法院以八十六年桃院桃核字第二五七號函准予核定。嗣後上
    訴人以對訴外人劉仁龍有新台幣（下同）六百五十一萬五千六百元之債權，聲請
    對訴外人劉仁龍之前開移轉登記請求權強制執行，即將系爭土地移轉登記為訴外
    人劉仁龍所有後，再予拍賣受償，經台灣桃園地方法院民事執行處函准由原告代
    位辦理上開繼承及移轉登記。惟原告辦理上開移轉登記時，代被上訴人等墊付土
    地增值稅分別為：被上訴人戊○及辛○○○各二十一萬一千七百六十五元；被上
    訴人丙○○、庚○○及癸○○○各六萬九千三百零九元；被上訴人己○○及丁○○各一十萬五千八百八十二元。然因買賣而課徵之土地增值稅依土地稅法第五條
    第一項規定原應由土地出賣人繳納，是自應由系爭買賣契約之賣方即被上訴人等
    負擔，而上訴人既已代為墊付，自得依無因管理及不當得利之法律關係，請求被
    上訴人各返還上訴人為其等墊付之土地增值稅款及各自起訴狀繕本送達翌日起至
    清償日止之利息。並聲明（一）原判決廢棄。（二）被上訴人戊○、辛○○○應
    給付上訴人各新台幣二十一萬一千七百六十五元，及自起訴狀繕本送達翌日起至
    清償日止，按週年利率百分之五計算之利息。（三）被上訴人丙○○、庚○○及
    癸○○○應給付上訴人各新台幣六萬九千三百零九元，及自起訴狀繕本送達翌日
    起至清償日止，按週年利率百分之五計算之利息。（四）被上訴人己○○、丁○○應給付上訴人各新台幣一十萬五千八百八十二元，及自起訴狀繕本送達翌日起
    至至清償日止，按週年利率百分之五計算之利息。
二、被上訴人戊○、丙○○、庚○○、辛○○○、癸○○○、丁○○等則以：系爭買
    賣契約中載明由乙方（即訴外人劉仁龍）負擔土地移轉所應繳之增值稅，雖土地
    增值稅係原土地所有權人出賣土地所發生之公法上義務，然此項稅捐之繳納，不
    妨由土地買賣當事人自行約定，由是買方負擔之約定自為有效，故系爭土地增值
    稅既已約定由訴外人劉仁龍繳納，上訴人代為墊付，被上訴人自無不當得利可言
    ；且繳納土地增值稅為土地買賣移轉之必備程序，上訴人自行聲請代位辦理系爭
    土地之移轉登記以供拍賣受償，亦無所謂無因管理致被上訴人等受益等語，被上
    訴人己○○則以其對土地出賣之事並不知情，且其並未參與前開調解亦未委任他
    人代其前往調解等語，資為抗辯。並均聲明駁回上訴人之上訴。
三、兩造不爭之事實：
  （一）上訴人主張其為訴外人劉仁龍之債權人，且台灣桃園地方法院民事執行處發
        函准其代位被上訴人辦理系爭土地之繼承及移轉登記等事實，業據上訴人提
        出台灣台北地方法院八十六年促字第一七五四號支付命令，及台灣桃園地方
        法院八十八年一月十九日桃院華民執宇字第一一０三二號函附卷可稽，且經
        本院依職權調閱台灣桃園地方法院八十九年度執字第一八二一號強制執行事
        件案卷查閱無誤，並為被上訴人所不爭執，堪信為真實。
  （二）上訴人主張其未受委任並無義務，而為被上訴人繳納買賣系爭土地所應徵之
        土地增值稅等事實，業據上訴人提出桃園縣稅捐稽徵處土地增值稅繳款書影
        本十紙（其繳納金額分別為：被上訴人戊○、辛○○○各為二十一萬一千七
        百六十五元、被上訴人丙○○、庚○○、癸○○○各為六萬九千三百零九元
        、被上訴人己○○、丁○○各為十萬五千八百八十二元），且為被上訴人所
        不爭執，上訴人此部分之主張，亦堪信為真實。
四、上訴人戊○、辛○○○、丙○○、庚○○、癸○○○、丁○○雖辯稱依其等與訴
    外人劉仁龍買賣契約之約定，系爭土地之土地增值稅應由訴外人劉仁龍繳納等語
    ，並提出不動產買賣契約書為證，惟查，被上訴人抗辯與訴外人劉仁龍間，曾有
    土地增值稅由訴外人劉仁龍繳納之特約，已為上訴人所否認，且本件上訴人代位
    被上訴人辦理系爭土地之移轉登記，亦非依據被上訴人與訴外人劉仁龍之前開不
    動產買賣契約，而係本於其等經桃園地方法院核定之桃園縣龜山鄉調解會之調解
    書，此有前開台灣桃園地方法院八十八年一月十九日桃院華民執宇字第一一０三
    二號函卷可參，而依該調解書文義以觀，並無有關土地增值稅由何人負擔之約定
    ，而被上訴人就調解時確有土地增值稅由訴外人劉仁龍負擔之特約，亦未舉證以
    實其說，自難遽予採認。且查，土地增值稅依土地法第一百八十二條、平均地權
    條例第三十七條、土地稅法第五條之規定，是由原土地所有權人之出賣人繳納，
    故原土地所有權人之出賣人在公法上自有繳納土地增值稅之義務，但在買賣當事
    人間，基於私法自治之原則，就土地增值稅應由買方或賣方負擔，自不妨當事人
    間另有特約，然此僅在該約定當事人間發生拘束效力，出賣人為公法上之納稅義
    務人，並不因之而生影響（最高法院八十八年度台上字第一五四三號判決參照）
    。是縱認被上訴人就土地增值稅確有由訴外人劉仁龍負擔之特約，然上訴人既非
    該項約定之當事人，該約定自無拘束上訴人之效力，而上訴人既已完納系爭土地
    之土地增值稅，其所免除者乃係被上訴人公法上之土地增值稅繳納義務甚明，雖
    上訴人繳納該土地增值稅係為將系爭土地移轉登記於其債務人名義後，拍賣而實
    現上訴人自己之債權，然其所為亦係代被上訴人履行納稅之義務，故應認其亦有
    為被上訴人管理事務之意思，是被上訴人辯稱其等並未因此而受有利益，或上訴
    人係為使自己債權受償而繳納稅款非無因管理云云，應難採信。另被上訴人己○○雖抗辯上訴人辦理系爭土地移轉登記所憑之桃園龜山鄉調解委員會調解書，其
    並未參與調解亦未委任代理人參與調解云云。惟查，被上訴人己○○就其為黃陳
    蟾繼承人，而繼承系爭土地之事實，並不爭執，而系爭桃園縣龜山鄉調解會八十
    六年民調字第十七號調解書，已經台灣桃園地方法院核定等情，亦有前開調解書
    及桃園縣龜山鄉公所桃龜鄉民字第八六一０五五七八號函附卷可證，依該調解書
    之內容以觀，被上訴人己○○其時係委任訴外人許福銘為該調解之代理人，雖被
    上訴人否認曾委任許福銘代理參與調解，然被上訴人己○○並不否認許福銘為其
    親戚之事實，而同為系爭土地出賣人之其餘被上訴人就共同出賣系爭土地且經調
    解等情，均不爭執，而被上訴人己○○於本案審理期間亦未以此為由向核定調解
    之法院提起宣告調解無效或撤銷調解之訴，更未對訴外人許福銘提出偽造文書之
    告訴，實與常情有違，是其所辯，已非無疑。而按，經法院核定之民事調解，與
    民事確定判決有同一之效力，鄉鎮市調解條例第二十四條第二項定有明文，故前
    開經法院核定之調解書，在未經法院宣告無效或撤銷前，自與民事確定判決同具
    執行力，是上訴人依據該經核定具執行力之調解書，請求法院依法執行，應屬有
    據，是被上訴人己○○所辯，應難憑採。
五、按未受委任，並無義務，而為他人管理事務者，其管理應依本人明示或可得推知
    之意，以有利於本人之方法為之。又管理事務利於本人，並不違反本人明示或可
    得推知之意思者，管理人為本人支出必要或有益費用，或負擔債務，或受損害時
    ，得請求本人償還其費用及自支出時起之利息，或清償其所負擔債務或賠償其損
    害。又第一百七十四條第二項規定之情形，管理人管理事務雖違反本人之意思，
    仍有前項之請求權。民法第一百七十二條、第一百七十六條定有明文。次按民法
    第一百七十六條第一項所謂「利於本人」，係指客觀利益而言，至於本人是否認
    為有利，並非決定標準。此有最高法院七十八年度台上字第一一三０號判決可資
    參照。本件上訴人未受委任，而為納稅義務人即被上訴人繳納系爭土地之土地增
    值稅，消滅被上訴人所負公法上之義務等事實，前經認定，自可認上訴人之管理
    事務有利於被上訴人，縱認上訴人之行為違反被上訴人之意思，然因上訴人代納
    稅款，係為被上訴人盡公益上之義務，故依民法第一百七十六條第二項之規定，
    上訴人亦得請求被上訴人償還其管理所支出之必要費用。從而，上訴人依無因管
    理之規定，請求被上訴人各返還如主文所示之支出稅款，及各自起訴狀繕本送達
    翌日起至清償日止按年息百分之五計算之利息，為有理由，應予准許，而上訴人
    前開依無因管理所為請求，既經准許，則上訴人另依不當得利之法律關係請求給
    付部分，即無庸審酌，併此敘明。原審為上訴人敗訴之判決，尚有未洽。上訴意
    旨指摘原判決不當，求予廢棄改判，為有理由，爰由本院予以廢棄改判，如主文
    第二、三、四項所示。
六、訴訟費用負擔之依據：民事訴訟法第七十八條。
中      華      民      國    九十      年      十      月    十七    日
                            臺灣士林地方法院民事第二庭
~B審判長法官  俞慧君
~B法      官  詹朝傑
~B法      官  劉穎怡
右為正本係照原本作成。
本件不得上訴。
中      華      民      國    九十      年      十      月    十九    日
~B法院書記官  陳雪麗


司法院資訊處製作；財團法人民間司法改革基金會備份。
